臺灣苗栗地方法院民事判決　　　　　　　 96年度婚字第164號
原　　　告　乙○○
　　　　　　　　　　　　號
被　　　告　甲○○
　　　　　　　　　　　　號
上列當事人間請求確認婚姻無效事件，本院於民國96年9 月6 日
言詞辯論終結，茲判決如下：
    主  文
確認原告與被告間之婚姻關係無效。
訴訟費用由被告負擔。
    事實及理由
壹、程序方面
    按確認法律關係之訴，非原告有即受確認判決之法律上利益
    者，不得提起之；確認證書真偽或為法律關係之基礎事實存
    否之訴，亦同。前項確認法律關係基礎事實存否之訴，以原
    告不能提起他訴訟者為限，民事訴訟法第247 條第1 、2 項
    分別定有明文。原告請求確認兩造間婚姻關係無效，因兩造
    間經戶籍登記有婚姻關係（見卷第7 頁戶籍謄本），致原告
    身分上之地位，有受侵害之危險，此項法律關係之不安狀態
    ，得以確認判決予以除去，是原告提起本件確認兩造間婚姻
    關係無效之訴，自有即受確認判決之法律上利益。
貳、實體方面
一、原告起訴主張：兩造於民國75年10月5 日第1 次結婚，惟於
    92年10月29日離婚，嗣後被告竟於93年4 月8 日自行前往戶
    政事務所辦理結婚登記，惟該第2 次婚姻係被告預先在結婚
    證書上簽名，再持至證人丙○○、方柳煌任職之工作場所由
    渠等簽名，因兩造並未舉辦任何公開儀式，證人亦未見聞原
    告是否有結婚真意，從而兩造之婚姻並未具備結婚之法定要
    件而自始無效，為此訴請確認兩造間之婚姻關係無效等語。
二、按結婚，須符合形式要件，即依民法第982 條第1 項規定，
    結婚應有公開儀式及2 人以上之證人，及符合當事人有結婚
    之真意之實質要件，否則難謂結婚已合法成立。欠缺形式要
    件者，依民法第988 條第1 款規定，結婚無效。
三、本件原告主張之事實，除經原告陳述在卷，並提出戶籍謄本
    1 份在卷可稽，而被告對於兩造於93年4 月8 日辦理結婚登
    記，係其自行前往辦理，兩造並未舉行公開儀式，及經兩個
    以上證人親自見聞兩造有結婚意思等情不爭執（參見本院卷
    第20頁筆錄），核與證人丙○○到庭結證稱：伊在苗栗縣頭
    份分局三灣分駐所任職11年了，兩造係管區裡面的居民，大
    家都有認識，兩造之前於92年10月29日有辦理離婚，沒多久
    伊即經由戶政事務依職權通知管區○○○○○道此事，之後
    兩造是否在93年4 月8 日再次結婚，伊並不知道，也沒有參
    與他們的宴客或公開儀式，雖然伊有在兩造93年4 月8 日結
    婚證書上面證人欄簽名用印，但當時是因為被告自己單獨一
    人到伊任職分駐所來請伊幫忙在結婚證書上蓋章並簽名，簽
    名時，該結婚證書上面兩造均已簽名用印了，當時伊並不知
    道原告究竟有沒有再次與被告結婚的意思，事後亦未向原告
    求證，結婚證書上還有另一位證人方柳煌的簽名，他是當時
    的所長，方柳煌也一起在證人欄簽名，所以他也不曉得原告
    有沒有結婚的意思，方柳煌是跟伊一起在分駐所受被告之託
    ，才在結婚證書上簽名的等語相符（參見本院卷第29頁至30
    頁筆錄），並有本院依職權向苗栗縣三灣鄉戶政事務所函調
    2 造結婚登記資料，經該戶政事務所於96年7 月17日以苗三
    戶字第0960000712號函覆結婚登記申請書、結婚證書影本等
    件附卷可證（附於本院卷第13頁至第17頁），應堪信原告之
    主張為真實。從而，兩造並未於93年4 月8 日舉行公開之結
    婚儀式，即由被告於同日辦理結婚登記，揆諸前揭說明，兩
    造間之婚姻，因欠缺公開儀式及經兩位以上證人親自見聞兩
    造有結婚意思之特別生效要件而無效，是原告起訴確認兩造
    間之婚姻關係無效，為有理由，應予准許，
四、據上論結，依民事訴訟法第78條，判決如主文。
中　　華　　民　　國　　96　　年　　9 　　月　　27　　日
                  民事庭法　官　黃賢婷
以上正本係照原本作成。
如對本判決不服，應於判決送達後20日內向本院提出上訴狀附繕
本，並繳納上訴費新臺幣4,500 元。
                        書記官　楊思賢
中　　華　　民　　國　　96　　年　　9 　　月　　27　　日
